最　高　行　政　法　院　判　決　　　　　　　　　九十一年度判字第一五八四號
　　上　訴　人　乙○○
　　被 上訴 人　臺南縣稅捐稽徵處
　　代　表　人　甲○○
右當事人間因地價稅事件，上訴人不服中華民國九十年六月六日高雄高等行政法院九
十年度訴字第一六○號判決，提起上訴。本院判決如左：
　　主  文
上訴駁回。
上訴審訴訟費用由上訴人負擔。
　　理  由
一、上訴人於原審起訴主張：本件上訴人共有坐落臺南縣佳里鎮○里段一六八六之四
地號土地，宗地面積七三七平方公尺，其應有部分二分之一，面積三六八‧五平方公
尺，經被上訴人核定八十七年度地價稅按一般土地稅率核課計新臺幣（下同）六六、
八四二元。上訴人不服，申經復查結果，未獲變更，循序提起訴願及再訴願，均遭決
定駁回，提起行政訴訟，原判決以再訴願決定、訴願決定及原處分（復查決定含原核
定處分）關於地價稅額部分應予變更，確定其地價稅額為五○、四三九元，其餘部分
駁回。惟查被上訴人引用土地稅法第九條、第十七條、第十八條、第四十一條及財政
稅六十八年十一月二十二日台財稅第三八二六七號及八十年五月二十五日台財稅地八
○一二四七三五○號函二函釋，終止上訴人原經核准適用之自用住宅稅率，而改採一
般稅率計課系爭土地地價稅，均係有所違誤，本件係他人霸佔系爭土地搭蓋違章建築
並非法營業，上訴人始終未為營業或申請營業，亦從未提供土地予任何人從事營業行
為，被上訴人在無法律依據，且未經上訴人同意情形下，擅准他人在系爭土地上辦理
營業登記，並設籍課徵營業稅，致上訴人無法利用系爭土地，嚴重影響上訴人權益。
二、 被上訴人在原審答辯則以：本件上訴人系爭土地雖曾經核准自七十六年起按自
用住宅用地稅率課徵地價稅，惟被上訴人於辦理八十年度自用住宅用地清查時，查得
系爭土地上有經營盆栽買賣之事實，並在圍牆上懸掛有「佳里花苑」招牌，有供營業
使用之情，遂由被上訴人自八十一年度起改按一般土地稅率核課地價稅，此有被上訴
人取證照片暨營業稅服務區簽註意見可資為證。且系爭八十七年度之地價稅，乃延續
上開八十一年至八十六年度地價稅核課之原因及事實，營業之事實既至八十七年度地
價稅核課期間內皆未改變，故被上訴人按一般土地稅率核課，於法並無不合。上訴人
雖有不服，並分別對同一事實已核定課徵之八十一年至八十六年度地價稅，均逐年循
序提起救濟，惟均遭最高行政法院以終局判決駁回，並已確定在案。又課稅原因事實
之有無，以及有關證據之證明力如何認定等問題，乃屬事實認定之範疇，系爭土地既
經查明於核課期間確有營業行為之事實，則被上訴人按事實認定，並依法以一般土地
稅率核課，自無不合。至其營業行為究為何人，或系爭土地係為何人所竊佔營業，核
屬上訴人與該營業人間個人私權之法律關係，其間之是非曲直，上訴人得依民事訴訟
程序訴請普通法院尋求解決，與本件應按土地使用情形核課地價稅並無關連。另查營
業稅係對營業人之銷售行為課稅，系爭土地既設立「佳里花苑」營業，被上訴人依據
此營業事實援引稅法相關規定，准該營業人設籍課稅，依法並無不合，亦即此與上訴
人事前是否同意他人於系爭土地上從事營業活動，並無任何關連性。再者，系爭土地
上之建築物乃為平房，部分供自用住宅使用，部分供非自用住宅使用，本件原核定係
援引首揭財政部六十八年十一月二十二日台財稅第三八二六七號函予以核定地價稅，
惟該函業經停止適用，依財政部八十九年三月十四日台財稅第○八九○四五○七七○
號函檢送研商。而「佳里花苑」已於八十九年七月七日自行歇業，惟尚未辦理註銷登
記，其於八十七年地價稅開徵時，該「佳里花苑」仍處於營業中，經依被上訴人房屋
稅籍資料及實際丈量結果，供自用住宅用地使用面積為一九六平方公尺，上訴人應有
部分為二分之一，故面積為九八平方公尺；供非自用住宅用地使用面積為五四一平方
公尺，上訴人應有部分二分之一，故面積為二七○‧五平方公尺，爰依上開部頒規定
，將面積九八平方公尺供自用住宅使用部分，改按自用住宅用地稅率計課，另面積二
七○‧五平方公尺非供自用住宅使用部分，按一般用地稅率計徵，是以本件八十七年
度地價稅應更改為五○、四三九元，謹此明。
三、 原審審酌全辯論意旨及調查證據之結果，以：查土地稅法第九條係就「自用住
宅用地」一語所為之立法解釋，其依土地稅法第十七條規定適用優惠稅率（千分之二
）計徵地價稅之「自用住宅用地」，必須符合該立法解釋，乃屬當然。而住宅用地，
指供為住宅之用之建築物所在之土地範圍而言，一有出租或作為營業用之情形，即不
符自用住宅用地之要件，且其出租或作為營業用，係供自己或他人營業之用，若作為
他人營業用之有無經過土地所有權人之同意，均非所問（最高行政法院八十九年判字
第一一號判決參照）。蓋以地價稅依不同稅率計徵，乃因其土地使用客觀事實不同，
住宅用地既有出租或作為營業用之情形，客觀上即非供自用住宅之用，認為不符合自
用住宅用地之要件，使不能依優惠稅率計算地價稅，符合土地稅法規定自用住宅用地
得享優惠稅率計徵地價稅之法意。是上訴人不能以其未自行營業使用或未同意他人使
用之事實，即謂非供營業使用，得以適用自用住宅用地稅率課徵地價稅。而地價稅之
適用自用住宅用地優惠稅率，依土地稅法第十七條第一項、第九條規定，乃因其符合
自用住宅用地之要件，若不合其要件即無適用優惠稅率可言。土地稅法就土地之不同
使用情形定有不同之稅率標準，並非一經核課，即不問土地使用情形永不變更。又被
上訴人援引土地稅法第九條、第十七條、第十八條、第四十一條及財政部八十年五月
二十五日台財稅第八○一二四七三五○號函釋，僅在說明上訴人主張系爭土地應適用
自用住宅用地稅率之不足採，並無法條適用違誤之問題。至於系爭土地是否為他人霸
佔非法營業，被上訴人所屬人員有無予以包庇，涉嫌官商勾結圖利他人之罪行，均與
本件判決結果無關，毋庸論究，併予敘明。另查系爭土地上之建築物為平房，部分供
自用住宅使用，部分供非自用住宅使用，本件原處分及一再訴願決定均係援引財政部
六十八年十一月二十二日台財稅第三八二六七號函釋意旨，予以核定地價稅，惟該函
業經停止適用，依財政部八十九年三月十四日台財稅第○八九○四五○七七○號函檢
送研商。經查「佳里花苑」已於八十九年七月七日自行歇業，惟尚未辦理註銷登記，
其於八十七年地價稅開徵時，該「佳里花苑」仍處於營業中，經依被上訴人房屋稅籍
資料及實際丈量結果，供自用住宅用地使用面積為一九六平方公尺，上訴人應有部分
為二分之一，故面積為九八平方公尺；供非自用住宅用地使用面積為五四一平方公尺
，上訴人應有部分二分之一，故面積為二七○．五平方公尺，依上開財政部函釋，將
面積九八平方公尺供自用住宅使用部分，改按自用住宅用地稅率計課，另面積二七○
．五平方公尺非供自用住宅使用部分，按一般用地稅率計徵，是以本件八十七年度地
價稅應更改為五○、四三九元，業經被上訴人陳明在卷，並有財政部八十九年三月十
四日台財稅第○八九○四五○七七○號函釋及系爭土地八十七年度地價稅更正計算表
附卷可按。則本件八十七年度地價稅，既仍在行政訴訟程序中，尚未核課確定，依稅
捐稽徵法第一條之一之規定，自應適用有利原告之財政部上開新頒函釋，上訴人此部
分（面積九八平方公尺）指摘一再訴願決定及原處分不當，為有理由。爰依行政訴訟
法第一百九十七條規定，變更再訴願決定、訴願決定及原處分（含復查決定及原核定
處分）有關此部分地價稅額，確定本件八十七年度地價稅額為五○、四三九元。至其
餘部分（面積一五六．二五平方公尺），被上訴人按一般土地稅率核課地價稅，並無
違誤，復查決定，未准變更原處分，一再訴願決定，遞予維持，亦無不合，上訴人此
部分起訴意旨，求予撤銷並請求返還溢繳稅額及利息，為無理由，應予駁回。
四、 上訴人復於上訴意旨略謂：上訴人自八十一年度起至八十八年度地價稅開徵期
間從未在該地從事營業，從未出租，亦從未同意任何人佔地營業，被上訴人所屬佳里
稅捐分處擅準他人設籍營業登記以致上訴人權益受損。另雖據原判決、原處分、原決
定等機關相繼引用土地稅法第九條規定，以營業為理由，否准自七十六年起按自用住
宅稅率計課地價稅，惟此條文與七十六年十二月十六日上訴人申請核准之被上訴人佳
里稅捐分處七七年一月六日七七南縣稅佳分二字第○○○五四號函所引用之平均地權
條例第八條規定內容完全一致。足見土地稅法第九條係申請自用住宅稅率要件之規定
並非終止或否准自用住宅稅率改課一般土地稅率要件之規定，此二條文對於行政行為
之生效與否相互牴觸。況且，據被上訴人卷附照片為證明營業事實但營業範圍如何，
未經丈量實際結果附卷，照片不足以證明營業使用土地面積範圍，此有違證據法則外
，原判決就上訴人不利部分於判決理由不備。且被上訴人所屬佳里稅捐分處擅准他人
占地營業設籍課稅侵害上訴人財產權，已如上述，原判決就此違反憲法第十五條之規
定，未於判決理由闡明擅准「設籍課稅」之法律依據，顯然其判決有不適用法規或適
用不當及不備理由之違背法令。另土地稅法第九條乃申請適用自用住宅用地稅率計課
地價稅額要件，或說明自用住宅用地之意義，原判決以其僅在說明上訴人主張系爭土
地應適用自用住宅用地稅率之不足採，顯然有判決不備理由或理由矛盾。至土地稅法
第九條、第十七條、第十八條、第四十一條及財政部八十年五月二十五日台財稅第八
○一二四七三五○號函釋，將上訴人原適用自用住宅用地稅率改按一般土地稅率用地
計課地價稅之法律上之違誤，上訴人迭經於卷附八八年二月九日訴願書、八八年六月
二十二日再訴願書指摘甚詳，請參見。另依稅捐稽徵法第一條之一但書規定本件八十
七年度地價稅事件，上訴人主張之土地面積二五四．二五平方公尺扣除九八平方公尺
（住宅用地）其餘一五六．二五平方公尺一般土地按上述原判決之違背法令之情形，
應參酌財政部有關地價稅更正計算表將一五六．二五平方公尺一般土地地價稅額部分
應予變更為自用住宅地價稅確定其稅額，如上訴之聲明所示，以符法制。
五、被上訴人於九十年七月十七日收受上訴理由狀繕本後，迄未提出答辯狀。
六、經查原審斟酌全辯論意旨及調查證據之結果，以系爭土地八十七年地價稅開徵時
，「佳里花苑」仍處於營業中，被上訴人依房屋稅籍資料及實際丈量結果，認上訴人
供自用住宅用地使用面積為九八平方公尺，供非自用住宅用地使用面積為二七○．五
平方公尺，分別按自用住宅用地稅率及一般用地稅率計徵，確定本件八十七年度地價
稅為五○、四三九元，駁回上訴人之訴，認事用法，核無違誤。上訴論旨仍執前詞，
指摘原判決不適用法規或適用不當，判決不備理由或理由矛盾等情，求予廢棄，為無
理由，應予駁回。
據上論結，本件上訴為無理由，爰依行政訴訟法第二百五十五條第一項、第九十八條
第三項前段，判決如主文。
中　　華　　民　　國　　九十一　　　年　　　八　　　　月　　　二十九　　日
                    最 高 行 政 法 院  第 二 庭
                                審 判 長 法  官　　　陳　石　獅
                                         法  官      劉  鑫  楨
                                         法  官　　　彭　鳳　至
                                         法  官　　　高　啟　燦
                                         法  官　　　黃　合　文
右  正  本  證  明  與  原  本  無  異
　　　　　　　　　　　　　　　　　　　　 法院書記官　蘇　金　全
中　　華　　民　　國　　九十一　　　年　　　九　　　　月　　　五　　　　日
